【裁判字號】    98,上,369
【裁判日期】    990414
【裁判案由】    租佃爭議
【裁判全文】
臺灣高等法院臺中分院民事判決  98年度上字第369號
上  訴  人  乙○○
即擴張之訴原告
訴訟代理人  陳漢洲律師
            陳嘉宏律師
複  代理人  甲○○
被  上訴人  丙○○
即擴張之訴被告
訴訟代理人  林錦隆律師
複  代理人  李宗炎律師
上列當事人間請求租佃爭議事件，上訴人對於中華民國98年8月
13日臺灣南投地方法院97年度訴字第315號第一審判決提起上訴
，於本院並為訴之擴張，本院於99年3月31日言詞辯論終結，判
決如下：
    主  文
上訴及擴張之訴、暨其假執行之聲請均駁回。
第二審及擴張之訴訴訟費用由上訴人負擔。
    事實及理由
壹、程序方面：
一、按訴之變更或追加，非經他造同意，不得為之。但第二百五
    十五條第一項第二款至第六款情形，不在此限，民事訴訟法
    第四百四十六條第一項定有明文。是故，上訴人（即原審原
    告）於第二審訴訟程序中，依同法第二百五十五條第一項第
    三款規定，將原訴擴張或減縮應受判決事項之聲明者，依上
    開說明，上訴人仍得為原訴變更或追加他訴。
二、查上訴人於民國九十八年六月三十日之起訴聲明原為：「(一)
    確認兩造間就坐落南投縣埔里鎮○○○段四二五之二九地號
    ，及同區段四二五之四二地號之耕地租約無效。並就同區段
    四二五之二九地號之耕地，終止租約。(二)被上訴人應將坐落
    南投縣埔里鎮○○○段四二五之二九地號，及同區段四二五
    之四二地號之耕地返還上訴人。．．」等語（見原審卷第(二)
    宗第二四八頁），惟本院於九十八年十月二十七日行準備程
    序時，將其上訴聲明更正為：「．．(二)被上訴人應將坐落南
    投縣埔里鎮○○○段四二五之二九地號、四二五之四二地號
    及四二五之三六地號等三筆土地返還與上訴人。．．」（見
    本院卷第二十六頁）等語，核為聲明之擴張，依上開規定，
    應予准許，合先敘明。
貳、實體方面：
一、上訴人起訴主張：(1)被上訴人曾總共三次連續欠租超過二年
    等明顯違法情事，上訴人理應依法終止租約，然因被上訴人
    懇求而履次原諒。但被上訴人卻承租耕地上任令猖狂違法行
    事。(2)被上訴人於系爭四二五之二九地號耕地、系爭四二五
    之四二地號耕地上從事非農業使用，其未自任耕作達三年以
    上，請依耕地三七五減租條例（下簡稱三七五條例）第十六
    條之規定確認系爭耕地原訂租約無效；且被上訴人於系爭四
    二五之二九地號耕地放棄耕作權達三年以上，請依三七五條
    例第十七條之規定終止系爭耕地租約。(3)被上訴人在系爭四
    二五之二九地號耕地上如附圖所示Ｅ區、小Ｅ區及Ｄ區違約
    之事實：被上訴人違約搭蓋有固定基礎之Ｑ大黑網室及Ｒ
    小黑網室等設施，堆放廢棄物：上訴人於九十四年二月六日
    發現被上訴人搭建有固定基礎的Ｑ大黑網室，經埔里鎮公所
    勘查認定違法屬實。又被上訴人於同年十二月自稱蒐集資源
    回收物轉賣，因此將蒐集的厚紙板、瓶罐、鐵窗、鐵條等資
    源回收物放置在Ｅ區的Ｑ大黑網室及小Ｅ區內。於九十七年
    八月二十三日縣府調處日之前，因小Ｅ區及Ｄ區開始整地種
    糯米椒，堆放資源回收物之情況才改善。前後堆放廢棄物之
    時間三年以上。被上訴人於Ｅ區內之Ｒ小黑網室內，堆放
    農用品之外，也將此區當做自家雜物、廢棄物之儲藏室，有
    鼓、廢水族箱、廢抽屜、廢桌子、廢椅子、吊掛家庭衣帽、
    廢微波爐、櫃子、舊箱子、廢拉門、廢電鍋、廢水壺、沙拉
    油桶、蒸籠等；並當作家庭衣帽間，吊掛家庭成員所有外出
    使用之雨衣、雨傘、帽子等；並違約將此區鋪設水泥地當作
    機車停車棚，此水泥設施經埔里鎮公所勘查認定違法屬實。
    被上訴人將上開區域作為次子承包網室工程生意之建材堆
    積場，因承包網室工程需要場地堆放承包網室工程建材，被
    上訴人就將上開區域完全廢棄耕作，當作外包網室建材和資
    源回收物堆積場，這些建材並非用於承租耕地之建設，此觀
    系爭四二五之四二地號耕地上如附圖所示Ａ區的白色網室需
    用的建材稍具多樣性，而該耕地於九十六年十一月十日之前
    已搭蓋完成並種植作物，然堆放在小Ｅ、Ｄ區之網室工程之
    建材與上開期日後的所有承租耕地上（包括如附圖所示Ｂ、
    Ｃ、Ｅ、Ｆ區）之建設完全無關。被上訴人將Ｅ區及小Ｅ
    區○地○○○道及車棚，方便網室工程建材運送以牟利，並
    作為自家聯外道路，系爭耕地即提供耕地開闢東西兩側的兩
    條產業道路供農用，這兩條產業道供被上訴人農用，應足足
    有餘。然九十四年二月間上訴人發現被上訴人竟然擅自在系
    爭四二五之二九地號耕地上從中段開出連貫東西兩側的車道
    ，該車道貫穿Ｅ區，顯然被上訴人是為了次子運送網室工程
    生意之建材之需求，而開闢車道，並以此車道聯外，任運通
    行機車及汽車。基上，依內政部九十三年三月十日台內地
    字第０９３００６６１４０號函釋，被上訴人在系爭四二五
    之二九地號耕地上作非農業使用，其不自任耕作，及放棄耕
    作權屬實。(4)被上訴人在系爭四二五之二九地號耕地上如附
    圖所示Ｂ、Ｃ區涉嫌違約事實：被上訴人在Ｂ、Ｃ區堆置
    承包網室工程生意之建材種類和數量之多，完全不是承租耕
    地內所用。於九十六年十一月十日如附圖所示Ａ區之白色網
    室已搭建完成，Ｆ區這些年來也一直都搭著綠色網罩輪種豆
    類等，而Ｂ、Ｃ、Ｄ、Ｅ、小Ｅ區，在此期間都在廢耕中，
    相片中的建材證明並非用在承租耕地之建設。九十七年四
    月二十三日埔里鎮公所調解日，上訴人於調解中指稱被告次
    子利用承租耕地作承包網室工程生意之建材堆積場，因而被
    上訴人即於同年八月十二日著手整Ｄ、小Ｅ區種糯米椒，也
    同時將Ｂ、Ｃ區的承包網室工程生意之建材移除，僅放置偽
    裝成建設中的立在地上的基管和其彎曲套管。又沿著東側產
    業道路之田邊水源充沛，而九十七年全年春夏颱風少，全年
    不建設網室，有何理由可以說要等到次年建設網室來種夏季
    蔬菜？因此，「要等到明年（九十八年）建設網室來種夏季
    蔬菜」之說詞，是用以掩飾先前至少一年以上未自任耕作之
    謊言。被上訴人於九十四年二月六日起即在Ｂ、Ｃ區持續
    放棄耕作，至九十八年二月開始種植香蕉，惟被上訴人種植
    香蕉，不經整地，種植香蕉高度不等，顯見其無心踏實耕作
    耕地之心可稽。(5)被上訴人在系爭四二五之四二地號耕地上
    違約開挖魚池之事實：於系爭四二五之四二地號耕地上如附
    圖所示Ａ區白色網室西側之如附圖所示Ｋ區，未自任耕作，
    以人工開挖魚池，面積約三十坪，池內及邊緣四周並以水泥
    砌牆，飼養眾多魚類，被上訴人於池邊堆置蔬菜，丟入池內
    餵於魚，是被上訴人違反「農業用地作農業使用認定及核發
    證明辦法」第六條之規定，經埔里鎮公所勘查屬實，以致上
    訴人申請農用證明受阻。(6)被上訴人系爭四二五之二九地號
    耕地上堆放廢棄物，並違法建築網室，此有現場照片、南投
    縣埔里鎮公所耕地租佃委員會調解筆錄可證，是被上訴人確
    有不自任耕作，擅自堆放廢棄物等情，另被上訴人擅於系爭
    四二五之四二地號耕地上，以人工開挖三十坪左右之魚池，
    且經南投縣埔里鎮公所認定非屬灌溉用蓄水池，此亦有現場
    照片、南投縣埔里鎮公所函可證，則被上訴人未經上訴人同
    意，逕將農地變更為漁牧地之用，並興建設施，顯已違反耕
    地租佃契約等語。起訴聲明求為判決：(一)確認兩造間就坐落
    南投縣埔里鎮○○○段四二五之二九地號，及同區段四二五
    之四二地號之耕地租約無效。(二)被上訴人應將坐落南投縣埔
    里鎮○○○段四二五之二九地號，及同區段四二五之四二地
    號之耕地返還上訴人。並就同段四二五之二九地號之耕地終
    止租約。(三)訴訟費用由被上訴人負擔；於本院上訴聲明求為
    判決：(一)原判決廢棄。(二)被上訴人應將坐落南投縣埔里鎮○
    ○○段四二五之二九地號、四二五之四二地號及四二五之三
    六地號等三筆土地返還與上訴人。(三)第一、二審訴訟費用由
    被上訴人負擔。(四)上訴人願供擔保請准宣告假執行。
二、被上訴人則以：(1)被上訴人並無三七五條例第十七條所定之
    非因不可抗力繼續一年不為耕作或第十六條第一項不自任耕
    作等情事。(2)被上訴人在系爭耕地上搭建網室育苗、蓄水池
    （非漁池）、儲放肥料、種苗、農藥、水管、農具、設置臨
    時水溝之沙拉油桶、包裝材料，其不僅保持耕地原有性質及
    效能外，又增加耕地生產力或耕作便利之情形，耕地特別改
    良，被上訴人自由為之，縱未將特別改良事項及用費數額，
    以書面通知出租人，亦僅於租佃契約終止返還耕地時，出租
    人應否償還該特別改良費用之爭議而已，尚難認被上訴人有
    違反耕地租約之情事。(3)被上訴人所設置之各項農業設施，
    依農業用地容許農業設施使用審查辦法第五項之規定，可申
    請許可。但於申請許可時，必須檢具上訴人出具之土地使用
    同意書。是於上訴人於未出具土地使用權同意書，配合補正
    申請許可之情形下，尚難以該農業設施未申取許可為由，主
    張被上訴人違反規定。(4)被上訴人就系爭耕地之灌溉系統分
    為兩個部分：淹水灌溉系統（設有灌溉用蓄水池一座、灌
    溉用管路一套）：被上訴人承租系爭耕地係位處山波地，呈
    梯田狀，無水圳設施，旱季時水量不足以灌溉農田，故於八
    十六年間以人工開挖灌溉用蓄水池一座，初期以塑膠帆布鋪
    設，該塑膠帆布於九二一大地震後變質損壞無法蓄水，改以
    人工塗布四週厚約二至四公分水泥，儲水做為淹水灌溉系統
    使用，且因蓄水設施無遮光，池內水草及藻類繁殖迅速，固
    放養雜食性魚類以抑制水草及藻類之繁殖。灌溉用蓄水池設
    有灌溉用管路連接到各區農地，為灌溉及整地時淹水殺菌、
    殺蟲使用。養液滴灌系統：於九十六年二月後陸續設有五
    十噸鋁製水塔一座、二噸塑膠製肥料濃縮液儲存桶二個、十
    噸塑膠製肥料稀釋液儲存桶一個、抽水馬達四個、養液滴灌
    管路一套，並以滴灌管路連接到各區農地，依據作物的需求
    ，定時定量以滴灌或微噴灌的方式，將養液局部澆灌於植枺
    有效根圈附近。(5)被上訴人於系爭四二五之二九地號耕地如
    附圖所示Ｂ、Ｃ、Ｄ、Ｅ、小Ｅ區，並無任令承租耕地荒蕪
    之情，且於系爭四二五之四二地號耕地如附圖所示Ｋ區，所
    設置之水池及相關灌溉系統確係用於噴霧滴灌或灌溉使用，
    並無不自認耕作情事等語，資為抗辯。於本院答辯聲明求為
    判決：如主文所示。
三、本件不爭執事項：
(一)、系爭四二五之四二、四二五之二九、四二五之三六地號等三
    筆土地為上訴人所有，面積及使用分區等如原審卷第(一)宗第
    六十七至六十九頁所附之土地登記謄本所載。
(二)、上訴人就系爭土地與被上訴人訂立耕地三七五租約，最近一
    次租賃期間為九十八年一月一日到一百零三年十二月三十一
    日止。
(三)、上訴人主張系爭土地有耕地三七五減租條例第十六條第一項
    、第十七條第一項第四款等規定之事由，於本件起訴前經南
    投縣埔里鎮公所調解、南投縣政府調處而不成立在案。
(四)、系爭土地經原審法院分別於九十七年十二月五日、九十八年
    六月二十三日，及本院九十九年一月二十一日至現場履勘，
    使用情形如原審卷第(一)宗第二七二至二九六頁、第(二)宗第二
    三三至二四七頁之勘驗筆錄、照片所示；及本院卷第六十四
    至六十五頁之勘驗筆錄、略圖所示。
(五)、以上事實，為兩造所不爭執，並有上訴人所提出之系爭耕地
    租約、土地登記謄本；南投縣政府依職權移送之函文等資料
    為證，自堪信為真實，本院自得採為判決之基礎。
四、得心證之理由：上訴人主張系爭土地有三七五條例第十六條
    第一項、第十七條第一項第四款等規定之事由，是否有理由
    ？上訴人主張：被上訴人先前已因積欠租金達二年以上，且
    於系爭耕地上經營中潭園藝，遭伊發函警告，今被上訴人於
    系爭四二五之二九地號耕地上堆放廢棄物，並違法建築網室
    ，是被上訴人確有不自任耕作，擅自堆放廢棄物等情，另被
    上訴人擅於系爭四二五之四二地號耕地上，以人工開挖三十
    坪左右之魚池，且經南投縣埔里鎮公所認定非屬灌溉用蓄水
    池，則被上訴人未經伊同意，逕將農地變更為漁牧地之用，
    並興建設施，顯已違反耕地租佃契約等語；被上訴人辯稱：
    伊於系爭四二五之二九地號耕地如附圖所示Ｂ、Ｃ、Ｄ、Ｅ
    、小Ｅ區，並無任令承租耕地荒蕪之情，且於系爭四二五之
    四二地號耕地如附圖所示Ｋ區，所設置之水池及相關灌溉系
    統確係用於噴霧滴灌或灌溉使用，並無不自認耕作情事等語
    。經查：
(一)、按承租人應自任耕作，並不得將耕地全部或一部轉租於他人
    。承租人違反前項規定時，原訂租約無效，得由出租人收回
    自行耕種或另行出租。耕地租約在租佃期限未屆滿前，非有
    非因不可抗力繼續一年不為耕作時之情形者，不得終止，三
    七五條例第十六條第一項、第二項、第十七條第一項第四款
    分別定有明文。又三七五條例第十六條第一項所定之「承租
    人應自任耕作」，解釋上當非指必由承租人「本人」親自耕
    作，其因以家中之一人名義簽訂耕地租約，而交與其他家人
    共同參與耕作者，亦不得認係轉租或不自任耕作，始符農村
    之現實狀況並得保護承租人權益（最高法院七十一年台上字
    第二八四一號判例、八十三年度台上字第二二九七號判決意
    旨參照）。查本件系爭耕地雖為被上訴人與上訴人所簽訂系
    爭耕地租約，惟系爭耕地目前實際使用者，係被上訴人之子
    陳祈華等情，為兩造所不爭執，則依上開說明，上訴人所主
    張被上訴人是否有違反耕地三七五減租條例第十六條第一項
    、第十七條第一項第四款等規定之情事，仍應包括共同參與
    耕作之被上訴人之子陳祈華在內，合先敘明。
(二)、又按，契約有無效事由，而當事人未於原訂契約有效期間內
    為主張，仍繼續依約履行，於期滿後又續訂新約，且該無效
    事由已然排除者，該新（續）訂契約即難謂為無效。至此項
    續訂契約之合意，並不以當事人明示之意思表示為限，其有
    默示意思表示者，亦無礙於續訂契約之有效成立（最高法院
    九十一年度台上字第一五一四號判決意旨參照）。查上訴人
    主張被上訴人曾於六十七年至七十年間、七十五年至七十八
    年間、八十二年至八十三年間總共三次連續積欠租金超過二
    年以上，且於上開期間內，於系爭耕地上經營中潭園藝等違
    法情事，並提出存證信函、南投縣埔里鎮公所調解筆錄同意
    書、照片等資料為證（見本院卷第八十至八十七頁），惟查
    兩造就系爭土地訂立耕地三七五租約，最近一次租賃期間為
    九十八年一月一日到一百零三年十二月三十一日止，此為兩
    造所不爭執（見本院卷第二十六頁），而上訴人上開主張所
    依據之事實，均係於前次系爭耕地租約訂立之前所發生（即
    九十一年十二月三十一日前），故上訴人如欲以上開事實主
    張系爭耕地租約有無效或終止之事由，依上開說明，自應於
    前次系爭耕地租約屆滿續約前即九十一年十二月三十一日之
    前主張，惟上訴人並未於上開期日前主張系爭耕地租約有上
    開無效或終止之事由，即不得事後再行主張，從而上訴人再
    以上開事實主張系爭耕地租約有無效或終止之事由云云，難
    認可採。
(三)、再按，三七五條例第十六條第一項所謂承租人應自任耕作，
    係指承租人應以承租之土地供自己從事耕作之用而言；如承
    租人以承租之土地建築房屋居住或供其他非耕作之用者，均
    不在自任耕作之列，應構成同條第二項所定原訂租約無效之
    原因（最高法院七十年台上字第四六三七號判例意旨參照）
    。又三七五條例第十六條第一項所謂承租人應自任耕作，係
    指承租人應以承租之土地供自己耕作而言，如承租人以承租
    土地轉租、借予他人使用、交換耕作或承租人變更用途，供
    其他非耕作之用，均在不自任耕作之列（最高法院八十四年
    度台上字第一０五號判決意旨參照），惟若承租人於承租之
    土地上建築農舍，而該農舍之使用，係以耕作為目的或為便
    利耕作所建之簡陋房屋，以供堆置農具、肥料或臨時休息之
    用，尚非法所不許（九十六年度台上字第二五九五號判決意
    旨參照）。再三七五條例第十七第一項第二、四款，於七十
    二年十二月二十三日修正時，分將「承租人放棄耕作權時」
    及「承租人非因不可抗力繼續一年不為耕作時」，併列為出
    租人得終止租約之法定原因，乃參照當時土地法第一百十四
    條第二款及第一百十五條分別設有「承租人放棄其耕作權利
    時得終止之」、「承租人‧‧‧非因不可抗力繼續一年不為
    耕作者，視為放棄耕作權利」之規範而為增訂。是該條例第
    十七條第一項第四款所稱之「繼續一年不為耕作」者，係指
    承租人在主觀上已放棄耕作權之意思，且在客觀上繼續不從
    事耕作，任令承租耕地荒蕪廢耕之情形而言（最高法院九十
    七年度台上字第二五四號判決意旨參照）。
(1)、有關系爭四二五之二九地號耕地上如附圖所示Ｅ、小Ｅ區及
    Ｄ區部分，被上訴人是否有違約情事？
、上訴人主張被上訴人在上開區域內，未自任耕作，並放棄耕
    作，長達三年以上，違約搭蓋有固定基礎之Ｑ大黑網室及Ｒ
    小黑網室等設施，且堆放廢棄物，而將上開區域當做自家雜
    物、廢棄物之儲藏室等語；惟為被上訴人所否認，並以上揭
    情詞置辯。經查，被上訴人所興建如附圖所示Ｅ區有設置Ｑ
    大黑網室及Ｒ小黑網室等設施，並參照上訴人所提出之照片
    所示（見原審卷第(一)宗第一八九至一九四頁），可認被上訴
    人於上開區域內確有放置與農業設施無關之其他物品，且觀
    諸該等物品之外觀等情況，係屬類似於一般所謂廢棄物。然
    依上訴人所提出之於Ｑ大黑網室內之編號五九０八、編號六
    ０六五、編號六二００等照片（見原審卷第(二)宗第六十二頁
    ），可知被上訴人於該區域仍有放置工作桌、農用手推車、
    割草機及各項農具、材料；於該Ｒ小黑網室內之編號四二九
    一、編號四二九三、編號五六六０、編號五六六一、編號五
    六六二、編號五六六三等照片（見原審卷第(二)宗第六十三至
    六十四頁），亦可知被上訴人於該區域仍有放置紙箱、農藥
    桶、機具零件、水管零件、塑膠水管等各種農具、材料，此
    亦經本院於九十九年一月二十一日現場履勘屬實（見本院卷
    第六十五頁），足認就如附圖所示Ｅ區所設置Ｑ大黑網室及
    Ｒ小黑網室，應屬於所謂農具室，依上開說明，自應認為被
    上訴人於系爭四二五之二九地號耕地上如附圖所示Ｅ區所設
    置Ｑ大黑網室及Ｒ小黑網室，仍有供作農業使用，應堪確認
    。又有關被上訴人於Ｑ大黑網室及Ｒ小黑網室之基座，鋪設
    水泥等情，核屬穩固網室所為之必要設施，故應認被上訴人
    在上開區域並無上訴人所稱未自任耕作，堆放廢棄物之情事
    ，從而上訴人此部分之主張，為不足取。
、上訴人再主張被上訴人將上開區域作為被上訴人之子承包網
    室工程之建材堆積場，未自任耕作及放棄耕作權，達三年以
    上等語，此亦為被上訴人所否認。經查，依上訴人所提出系
    爭土地之照片，係於不同之時間拍攝，而拍攝時間自九十四
    年二月六日起至九十八年四月十四日，持續相當期間，且數
    量相當龐大且多樣（見原審卷第(二)宗第五十七至一０五、一
    二四至一三八頁），顯見上訴人或其家人係長期前往系爭土
    地或附近拍攝該等照片。另參諸上開所拍攝系爭土地之照片
    內容中，部分照片有人員活動之情形，如被上訴人或其家人
    騎乘機車、郵差前往系爭土地送信等情（見原審卷第(二)宗第
    八十至八十二、一二四頁），亦可知上訴人或其家人應經常
    於秘密情形下所拍攝該等照片，再參以上訴人亦自承：「聲
    請人（即上訴人，下同）從未以書面或當面制止相對人（即
    被上訴人）持續耕作之行為，若發現相對人持續沒有耕作，
    秘密蒐證唯恐相對人發現才是常理，不可能打草驚蛇去制止
    其耕作，使其起防備之心。聲請人一向私下蒐證了解對方有
    無違約行為，從未干擾正常合法的農作行為‧‧‧」等語（
    見原審卷第(二)宗第一一八頁），是此，苟如上訴人所主張被
    上訴人將上開區域作為被上訴人之子承包網室工程之建材堆
    積場，則上訴人焉有放棄拍攝此情景之機會，況依卷附照片
    觀察，僅係材料堆積於系爭耕地上之靜態情況，而不見有人
    員搬動網室工程之建材（如被上訴人或其家人或其他人員）
    ，而上開照片係經上訴人或其家人長期前往系爭土地秘密蒐
    證之結果，仍然無法拍攝到被上訴人或其家人或其他人員在
    系爭耕地上，從事網室工程而將堆積該等材料有搬動或施作
    等動作之證據，益見該等材料是否如上訴人主張係作為被上
    訴人之子承包網室工程之用，自有疑問，從而尚不能因系爭
    耕地上堆積材料而據此為被上訴人不利之認定。況上訴人亦
    未提出被上訴人將上開區域作為被上訴人之子承包網室工程
    之建材堆積場之其他事證，以供調查，且聲請調閱被上訴人
    之子承包網室工程之相關資料，復未能舉證以實其說，足見
    上訴人上開主張之各情，難謂可採。
、上訴人又主張被上訴人將如附圖所示Ｅ區及小Ｅ區○地○○
    ○道及車棚，方便網室工程建材運送以牟利，並作為自家聯
    外道路等語。經查，依本院前往系爭耕地現場履勘之結果，
    再參以卷附上開區域之相關照片所示留作通行使用之面積、
    寬度等情況，可知上開區域並非整個貫穿系爭耕地，應可認
    上開區域應無供貨車、汽車等車輛通行至兩側產業道路之車
    道，應僅係留有供農耕機及材料進出或機車通行之通道，且
    系爭耕地之形狀係屬於狹長型，而於大致上位處於系爭耕地
    中央之上開區域以貫穿系爭耕地，以節省用以遶行系爭耕地
    兩旁產業道路之勞力、時間等，尚屬合情、合理之作法，從
    而被上訴人辯稱：伊騎乘機車，作為平常農地巡視，作業管
    理等之代步用等語，應非無據。又上訴人復未舉證證明被上
    訴人有將上開區域用作為網室工程建材運送之情事，再參以
    如附圖所示Ｅ區道路之東端，連接東側產業道之處，依該區
    域面積、寬度等情況，尚難認為係作為中、大型車輛進出所
    需而施設，從而上訴人此部分之主張，尚難採信。
(2)、有關系爭四二五之二九地號耕地上如附圖所示Ｂ、Ｃ區部分
    ，被上訴人是否有違約情事？
、上訴人主張被上訴人在上開區域，未自任耕作，放棄耕作權
    ，作為其子承包網室工程之建材堆積場，達三年以上等語，
    惟查上訴人並未舉證被上訴人將系爭耕地作為被上訴人之子
    承包網室工程之建材堆積場等情，以證其詞，已如上述。又
    原審法院於九十七年十二月五日前往系爭耕地現場履勘，就
    Ｂ、Ｃ區勘驗結果為：如附圖所示Ｂ、Ｃ區現未種植作物，
    其上長有雜草及放置錏管（直立於土地泥土上），而被上訴
    人之子陳祈華應法官要求組裝放置該區域上之錏管，經其現
    場組裝接上同區數排直立的錏管套接，確實能夠組合，狀如
    Ａ區網室之形狀（見原審卷第(一)宗第二八二至二八三頁），
    是被上訴人於九十八年四月七日提出民事準備書狀辯稱：「
    被告（即被上訴人）於九十六年四月完成第十區（即如附圖
    所示Ａ區）之簡易溫室後，本即接續著手興建八、九區（即
    如附圖所示Ｂ、Ｃ區）之簡易溫室，但原告（即上訴人）即
    出面制止，並於九十六年十一月二十日間，以被告不為耕作
    為由，向埔里鎮公所聲請耕地租佃爭議調解，要求終止租約
    ，致被告不得不暫停該溫室之興建，於本案未終結前，該兩
    區先行種植香焦。」等語（見原審卷第(二)宗第二十九頁），
    尚非無據。
、又被上訴人於如附圖所示Ｂ、Ｃ區雖有未為耕作而用以放置
    錏管等物品情事，惟該錏管既係用以搭建如同如附圖所示Ａ
    區之網室，而當時該區係種植小黃瓜（見原審卷第(一)宗第二
    八二頁），則如附圖所示Ｂ、Ｃ區上所放置之錏管等物品，
    經被上訴人之子陳祈華現場組裝，狀如如附圖所示Ａ區網室
    ，應可認為與耕作有關，若無上訴人出面制止，被上訴人將
    於如附圖所示Ｂ、Ｃ區搭建網室，以利種植農作物，則依上
    開說明，被上訴人於主觀上並無放棄耕作權之意思，且在客
    觀上若無上訴人制止應將繼續從事耕作，並無任令系爭耕地
    荒蕪廢耕之情事，是被上訴人雖未於如附圖所示Ｂ、Ｃ區上
    種植作物，然客觀上並非可歸責於被上訴人，且於主觀上被
    上訴人亦無放棄耕作權之意思，從而上訴人主張被上訴人有
    三七五條例第十七條第一項第四款規定所稱之「繼續一年不
    為耕作」情事，尚難可採。
(3)、有關系爭四二五之四二地號耕地上如附圖所示Ｋ區部分，被
    上訴人是否有違約情事？
、上訴人主張被上訴人未自任耕作，在此區域以人工開挖魚池
    等語。經查，原審法院於九十八年六月二十三日行言詞辯論
    程序時，當庭宣示當日下午再次前往系爭耕地現場履勘如附
    圖所示Ｋ區之蓄水池及灌溉系統情形，勘驗結果為：五十噸
    鋁製水塔之水流路線如被上訴人於九十七年十二月四日所提
    出之書狀附件三圖示紅色標示路線系統，經原審法官當場要
    求被上訴人之子陳祈華當場打開水管，操作之結果係為噴霧
    或滴灌；如附圖所示Ｋ區之蓄水池有出水口連接水管，該水
    管系統如上開書狀附件三圖示藍色標示路線系統，亦經被上
    訴人之子陳祈華當場打開水管，操作之結果為淹沒灌溉（見
    原審卷第(一)宗第一六三頁；第(二)宗第二三七頁），由此可知
    如附圖所示Ｋ區之蓄水池及相關灌溉系統確係供系爭耕地上
    農作物之噴霧、滴灌或淹水之用，再參以原審法院係於行言
    詞辯論程序後，當日下午再次前往系爭耕地現場履勘，則被
    上訴人並無充分時間完成上開書狀附件三所示水流路線系統
    ，斷無造假之可能。再系爭土地呈梯田、坡地狀態，已經本
    院到場勘驗屬實，其植裁之灌溉水易於往下流失，乃公眾周
    知之常識，故為保持植裁之存活，自須將引水予以保存，備
    以灌溉，顯見被上訴人在系爭土地之上方設置如附圖所示Ｋ
    區之蓄水池係作為農作之用，自屬必要之農業設施，從而並
    不因其內放有魚類，即反推為非農作之用，是被上訴人辯稱
    如附圖所示Ｋ區之蓄水池及灌溉系統，係供農作物之噴霧、
    滴灌或淹水之用等語，應屬可採。
、至上訴人主張被上訴人設置如附圖所示Ｋ區之蓄水池及灌溉
    系統等設施，有違「比例原則」等語，惟查被上訴人就所承
    租之系爭耕地，於其上種植各該特定農作物，是否有設置如
    附圖所示Ｋ區之蓄水池及灌溉系統等設施之必要，所涉及者
    係具體個案之專業判斷，而上訴人復未舉證證明被上訴人所
    設置附圖所示Ｋ區之蓄水池及灌溉系統等設施，業已超越必
    要程度，以證其詞。況如附圖所示Ｋ區之蓄水池及相關灌溉
    系統確係使用於系爭耕地上農作物之噴霧、滴灌或淹水等情
    ，該蓄水池及相關灌溉系統既有設置之必要，已如上述，故
    上訴人上開空言指摘，為不足採。
(4)、至被上訴人設置之Ｑ大黑網室、Ｒ小黑網室及Ｋ區之蓄水池
    等設施，雖被上訴人並未將該等事項及施作費用，以書面通
    知上訴人，亦未取得上訴人出具之「土地使用同意書」，惟
    此亦僅產生於系爭耕地租約終止後，被上訴人返還系爭耕地
    時，上訴人應否償還上開設施費用之爭議，或是上訴人能否
    主張其他法律關係，請求被上訴人賠償所受之損失而已，核
    屬別一問題，尚與被上訴人有無違反三七五條例規定之所稱
    「不自任耕作」或「繼續一年以上不為耕作」等情事無關，
    附此說明。
五、綜上所述，上訴人主張被上訴人於系爭四二五之二九地號耕
    地上如附圖所示Ｂ、Ｃ、Ｅ、小Ｅ區及Ｄ區，及於系爭四二
    五之四二地號耕地上如附圖所示Ｋ區，因違反三七五條例第
    十六條第一項及第十七條第一項第四款規定之「不自任耕作
    」或「繼續一年以上不為耕作」等情事，而請求被上訴人將
    坐落南投縣埔里鎮○○○段四二五之二九地號、四二五之四
    二地號及四二五之三六地號等三筆土地返還與上訴人，依法
    無據，不應准許。是則原審為上訴人敗訴之判決，經核於法
    並無不合。上訴論旨，指摘原判決不當求予廢棄改判，為無
    理由，應予駁回。上訴人擴張之訴，亦無理由，應予駁回。
    上訴人假執行之聲請，已因敗訴而失所附麗，應併予駁回。
六、本件事證已臻明確，兩造其餘攻擊防禦及舉證，與判決結果
    不生影響，爰不另一一論述。
七、據上論結，本件上訴及擴張之訴，均為無理由，依民事訴訟
    法第四百四十九條第一項、第七十八條，判決如主文。
中    華    民    國    99    年    4     月    14    日
                民事第六庭    審判長法  官  袁再興
                                    法  官  吳惠郁
                                    法  官  盧江陽
以上正本係照原本作成。
上訴人得上訴。
如對本判決上訴，須於收受判決送達後20日內向本院提出上訴書
狀，其未表明上訴理由者，應於提出上訴後20日內向本院提出上
訴理由書（須按他造人數附具繕本）。
上訴時應提出委任律師為訴訟代理人之委任狀。具有民事訴訟法
第466條之1第1項但書或第2項之情形為訴訟代理人者，另應附具
律師及格證書及釋明委任人與受任人有該條項所定關係之釋明文
書影本。
                                    書記官  陳麗玉
中    華    民    國    99    年    4     月    14    日
                                                      Ｓ

司法院資訊處製作；財團法人民間司法改革基金會備份。
